【裁判字號】    90,上易,332
【裁判日期】    900322
【裁判案由】    詐欺等
【裁判全文】
臺灣高等法院高雄分院刑事判決    九十年度上易字第三三二號
    上  訴  人  臺灣高雄地方法院檢察署檢察官
    被      告  乙○○
    選任辯護人  蔡祥銘
    選任辯護人  唐治民
右上訴人因被告詐欺等案件，不服臺灣高雄地方法院八十九年度易字第二八九號中華
民國八十九年十二月八日第一審判決（起訴案號：臺灣高雄地方法院檢察署八十八年
度偵字第二四二四六號），提起上訴，本院判決如左：
      主  文
上訴駁回。
      理  由
一、公訴意旨略以：被告乙○○從事土地代書兼不動產仲介業務，受託代售其前夫吳
    國興所有門牌高雄縣鳳山市○○街一二五巷三號六樓十一之房屋及其基地，明知
    該屋面積僅六四、四平方公尺即一九、四八一坪，為賺仲介報酬，竟於八十八年
    七月二十四日下午六、七時許，引導甲○○參觀該屋之際，意圖為自己不法之所
    有，捏稱該屋面積為二十五、六坪，且售價新台幣（下同）一五五萬元，可辦銀
    行貸款一一０萬元云云，甲○○本已對該屋狀況滿意，聞言更不疑有他，盤算每
    坪價格不貴且自己之經濟能力足以負擔各月之貸款本息，當場同意價購，並交付
    現金七千元及簽發面額九萬三千元之本票一紙，予乙○○充為訂金，次於隔天，
    甲○○再送交現金九萬三千元給乙○○，經乙○○退還上開本票及簽立借據，復
    於八十八年七月二十七日，甲○○與不知情吳國興簽立不動產買賣契約書，乙○
    ○以代書身分在其上記載：銀行貸款部分一一五萬元，買方開立同額本票一張，
    銀行放款後本票交還等語，並經交付二十五萬元自備款，嗣乙○○為向玉山銀行
    鳳山分行申辦抵押貸款，竟在其業務上制作之不動產買賣契約書及貸款申請書上
    ，虛載上開不動產售價一八０萬元，而要求該行貸款一一０萬元，遭該行以估價
    過高為由拒絕，甲○○於簽約後發覺該屋坪數不足，又見貸款失敗之因，始知受
    騙，經甲○○告訴，認被告涉有刑法第三百三十九條第一項之詐欺取財罪及同法
    第二百十六條、第二百十五（起訴書誤載為二百十四條）行使業務上虛偽文書罪
    嫌。
二、按犯罪事實應依證據認定之，無證據不得推定其犯罪事實；又不能證明被告犯罪
    者，應諭知無罪之判決，刑事訴訟法第一百五十四條、第三百零一條第一項定有
    明文；又告訴人之告訴，本以使被告受刑事追訴為目的，故其陳述是否與事實相
    符，自應調查其他證據，以資審認，苟其所為攻擊之詞，尚有瑕疵，則在此瑕疵
    未予究明以前，即不能遽採為斷罪之基礎，最高法院六十九年台上字第一五三一
    號著有判例；另刑法第三百三十九條第一項詐欺罪之成立，以意圖為自己或第三
    人不法所有，以詐術使人將本人或第三人之物交付為要件。所謂以詐術使人交付
    ，必須被詐欺人因其詐術而陷於錯誤，若其所用方法，不能認為詐術亦不致使人
    陷於錯誤，即不構成犯罪，最高法院四十六年臺上字第二六０號亦著有判例。本
    件公訴意旨認被告涉犯刑法第三百三十九條第一項詐欺罪，及同法第二百十六條
    、第二百十五條之行使業務上登載不實文書罪，無非係以告訴人甲○○之指述、
    證人李玫蓉之證詞，以及被告在向銀行申辦貸款時，確有在相關書類上，虛載房
    屋售價為新台幣（下同）一百八十萬元等情事為其論據。
三、訊據被告乙○○固坦承曾仲介告訴人甲○○以總價一百五十五萬元向證人吳國興
    購買門牌號碼高雄縣鳳山市○○街一二五巷三號六樓之十一號房屋，並於向玉山
    銀行鳳山分行申辦上開房屋抵押貸款時，在不動產買賣契約書上記載該不動產售
    價為一百八十萬元之事實，惟堅決否認有何詐欺、偽造文書犯行，辯稱：吳國興
    是將上開房屋委託案外人阮秀芝代為出售，阮秀芝並已數次帶告訴人至現場看屋
    ，八十八年七月二十四日晚間六時許，告訴人與其友人李玫蓉臨時要求阮秀芝帶
    其看屋，因阮秀芝沒時間，被告始受阮秀芝之託帶告訴人及其友人看屋，因告訴
    人已多次看屋，故對該屋情況已有所了解，始於當日即交付現金七千元及九萬三
    千元本票予被告作為訂金，次日，告訴人復交付現金九萬三千元，換回本票，並
    要求屋主提出房屋權狀正本供其核對，告訴人斯時即已知悉該權狀面積登載為六
    十四點四平方公尺，被告並未向告訴人偽稱該房屋坪數有二十五、六坪，次日即
    二十六日上午，告訴人復與其夫曾文祥至被告事務所拿取買賣標的房屋建物及土
    地登記謄本，告訴人與吳國興即於八十八年七月二十七日晚間在被告事務簽訂買
    賣契約；又告訴人為向銀行取得較高額度貸款，乃與出賣人吳國興協議製作另一
    份買賣價額一百八十萬元之契約書，該契約書並由告訴人親自簽名且蓋印鑑章於
    契約上，該契約書與被告業務無關，且係告訴人在場知悉所製作，被告並無偽造
    或行使業務上登載不實文書之犯行等語。
四、經查：
（一）告訴人雖一再指稱被告於八十八年七月二十四日晚間引導其參觀上開房屋時，
      曾稱該屋面積為二十五、六坪，導致告訴人陷於錯誤始交付訂金予被告，證
      人李玫蓉於偵查中亦證稱被告當時有說房子約二十五、六坪云云。惟購買不
      動產對一般人而言乃為一影響重大之交易行為，購買者在購買之前對於房屋之
      位置、面積、價格、地點等相關事項均會詳加比較、研究、勘查，並核對相關
      權狀、謄本等資料，確定無訛後始作出決定，鮮有僅憑仲介者口頭告知房屋面
      積而對相關資料不加以核對即輕率相信，況本件被告所仲介為成屋，告訴人又
      親自至該屋內查看多次，對該屋之位置、大小均有實際勘察，故其對於該屋願
      簽訂買賣契約，並非單憑被告指稱面積大小即率予被告定金、簽訂契約，至為
      明顯。又本件買賣契約係在八十八年七月二十七日晚上所訂定，此業經證人
      吳國興於原審供明，並為告訴人所承認之事實，而在訂定買賣契約之前，即告
      訴人於八十八年七月二十五日另行交付九萬三千元時，當時屋主吳國興即曾持
      房屋及土地權狀予其閱覽，面積登載係六十四點四平方公尺，是在當時告訴人
已知上開房屋實際面積，告訴人自行換算後，亦可立即發現，且被告既然敢提
      出權狀供告訴人閱覽，自然知道告訴人會自行換算得知實際坪數，被告又豈會
      甘冒此種風險而向告訴人為不實陳述？告訴人雖辯稱其不會換算面積，然面積
      之換算有固定簡單之公式，縱使告訴人當場未立即換算，回家後亦可向他人查
      詢，若發現不對當可立刻向被告反應，又豈有可能對此購屋重要事項不予在意
      而於八十八年七月二十七日晚上簽訂買賣契約？況再無論是如被告所言，土
      地及房屋之資料（即土地及建物謄本）是七月二十六日上午交與告訴人，或如
      證人曾文祥所證述：是七月二十七日早上去拿的（見原審八十九年一月十八日
      審判筆錄），均是在告訴人與屋主吳國興正式簽約之前，足證告訴人已先取得
      上開房屋之土地、建物登記謄本，顯見告訴人對購買不動產所需注意之事項早
      已知悉，更無可能對房屋面積此重要事項不加以比對換算之理。故告訴人指稱
      係因被告虛報坪數始陷於錯誤購買上開房屋，不僅與常情不符且多所瑕疵，實
      難僅憑告訴人之指述即認為被告有詐騙之行為。
（二）告訴人又指稱被告當時向其謊稱上開房屋可貸得一百十萬元，且在未經告訴人
      同意情況下，虛立一份買賣價金為一百八十萬元之契約書，向玉山銀行鳳山分
      行請求貸款一百二十萬元，惟該一百八十萬元之買賣契約書乃係告訴人與吳國
      興在八十八年七月二十七日簽訂真正之買賣契約同時一併書寫，並由告訴人在
      其上簽名蓋章等情，業據證人吳國興於原審審理時到庭證述明確（詳原審八十
      九年十一月二十三日審判筆錄），告訴人雖辯稱其當時係在一份空白文件上簽
      名蓋章，並不知此一百八十萬元契約書一事，然另一證人即玉山銀行鳳山分行
      職員陳新倫於原審審理時到庭證稱：這件貸款案件是由李秀娟代書向我們提出
      申請，借款人是甲○○，收到本件申請後，由襄理排定由我徵信，我有到現場
      看，看完後有以電話連絡借款人，他告訴我交易價格是一百八十萬元，要貸金
      額是一百二十萬元，與提出申貸的契約書及金額都相同等語（見原審八十九年
      一月十八日審判筆錄），足證告訴人所述不實，而證人吳國興更證稱：「該一
      百八十萬元契約書係告訴人要求價金寫高一點，他才能貸款多一點」等語，更
      可知此不實之買賣金額乃係告訴人所要求。
（三）又刑法上第二百十五條所謂「業務上作成之文書」，以文書之作成與其業務有
      密切關係，非執行業務即不能作成該文書者始屬之。查不動產之仲介人與制作
      買賣契約書之人，常非同一人，又貸款申請書係欲向金融機構借款之人所應填
      寫之申請書，不動產買賣契約書及貸款申請書並非房屋仲介者業務上應制作之
      文書，本件前揭買賣價金一百八十萬元之契約書，係告訴人與屋主吳國興雙方
      在場之情況下所製作，且經雙方當場親自簽名，被告僅係居於雙方當事人工具
      之地位代為製作，又貸款申請書係被告代告訴人所填制，均非告訴人業務上作
      成之文書，不能因其書寫該契約書或貸款申請書，即認其構成業務上登載不實
      罪，況行使業務登載不實文書罪，須以足生損害於他人或公眾為構成要件，本
      件買賣契約書雖有登載價款為一百八十萬元，告訴人與吳國興均明知實際交易
      價格為一百一十萬元，而受理本件貸款申請之玉山銀行，係屬金融專業機構，
      對不動產之估價須自行評價值多少，並非單憑借款申請人在借款申請書或其所
      提出買賣契約書之登載，即認定實際交易價格，故被告在提向銀行申請貸款之
      買賣契約書，登載成交價格一百八十萬元，並不足生損害於告訴人、吳國興或
      玉山銀行，尚不構成行使業務登載不實文罪之要件。
五、綜上所述，本件告訴人之指訴有諸多瑕疵不實之處，且被告之行為亦難認有施用
    詐術，揆諸首揭判例說明，自不能因告訴人之指訴即認被告有詐欺之行為；又該
    一百八十萬元之買賣契約書及貸款申請書，均非被告業務上作成之文書，僅是被
    告居於買賣雙方之工具地位代雙方製作之文書以及代被告為借款人之地位所填製
    之文書，且亦無足生損害於他人或公眾之危害，被告並無行使業務登載不實之行
    為，亦難以行使業務登載文書罪相繩。此外，復查無其他積極證據足以證明被告
    有何詐欺、偽造文書罪嫌，本案不能證明被告犯罪，原審為無罪之諭知，經核並
    無不當，檢察官上訴意旨以被告詐欺成立於收受定金時，以及被告在買賣契約書
    及貸款申請書上登載價款為一百八十萬元，均有業務登載不實之罪行云云，指摘
    原判決不當，均無理由，應予駁回。
據上論斷，應依刑事訴訟法第三百六十八條，判決如主文。
本案經檢察官陳國全到庭執行職務。
中    華    民    國      九十      年       三       月     二十二   日
                              臺灣高等法院高雄分院刑事第五庭
                                  審判長法官  吳水木
                                        法官  洪慶鐘
                                        法官  趙文淵
右正本證明與原本無異。
不得上訴。
                                      書記官  高惠珠
中    華    民    國      九十      年       三       月    二十六    日
                                                                      Ｄ


司法院資訊處製作；財團法人民間司法改革基金會備份。
